【裁判字號】    92,上更(一),114
【裁判日期】    920520
【裁判案由】    毒品危害防制條例
【裁判全文】
臺灣高等法院刑事判決                      九十二年度上更（一）字第一一四號
    上  訴  人
    即  被  告    甲○○
    指定辯護人    本院公設辯護人周君穎
右上訴人即被告因違反毒品危害防制條例案件，不服臺灣桃園地方法院九十年度訴字
第一七四四號，中華民國九十一年三月十九日第一審判決（起訴案號：臺灣桃園地方
法院檢察署九十年度偵字第一０二一三號、第一三九一四號）提起上訴，經判決後，
由最高法院第一次發回更審，本院判決如左：
    主  文
原判決撤銷。
甲○○販賣第一級毒品，未遂，處有期徒刑捌年。
扣案之第一級毒品海洛因（驗餘共淨重貳拾點零陸公克）沒收銷燬之；包裝上開海洛
因之包裝袋拾肆個（包裝重肆點柒零公克）及分裝瓢壹支，均沒收。
    事  實
一、甲○○（原審判決書記載為李政佑）有多次煙毒前科（均不構成累犯），與丙○○係同學舊識。緣丙○○於民國（下同）九十年六月二十一日清晨三時三十五分
    許，因涉嫌施用毒品，在桃園縣桃園市○○路、中山東路之交岔路口處為警查獲
    ，乃主動向員警供出甲○○有施用毒品習慣及另案通緝中，願意配合員警查緝毒
    品，並自同日上午五時五十六分許起，多次撥打甲○○之0000000000
    號行動電話，佯以欲購買新臺幣（下同）一萬元之第一級毒品海洛因，實無購毒
    之意，約甲○○在桃園縣龜山鄉○○路與民生街之交岔路口交易。李政佑意圖營
    利，基於販賣海洛因之犯意而允諾之，於同日上午七時許，攜帶前於同年月二十
    日在臺北縣新莊市某地，非以營利為目的，以五萬元之代價向綽號「瘦林仔」之
    成年人所買得之海洛因十四包及其所有供販賣毒品時分裝所用之分裝瓢一支，前
    往上開約定地點之際，遭埋伏員警當場逮捕而未遂。員警在甲○○身上扣得上開
    海洛因（驗餘共淨重二０．０六公克；包裝海洛因之包裝袋十四個，包裝重四．
    七０公克）、分裝瓢一支，再循線在桃園縣龜山鄉○○路八四巷四號甲○○住處
    扣得供其施用毒品所用之注射針筒七支、針頭十四支及美娜水二瓶（施用毒品部
    分由檢察官另案偵辦）。
二、案經桃園縣警察局桃園分局報請臺灣桃園地方法院檢察署檢察官偵查起訴。
    理  由
一、訊據上訴人即被告甲○○，坦承有應丙○○之電話邀約，攜帶其前向綽號「瘦林
    仔」者所購買之海洛因十四包及分裝瓢一支，至前開地點赴約遭警逮捕之事實不
    諱，惟矢口否認有販賣毒品未遂之犯行，辯稱：丙○○連續撥打十八通電話稱友
    人欲購買一萬元海洛因，均遭其拒絕，迄第十九通電話丙○○始稱因毒癮發作，
    其應允提供少許海洛因解癮，本意並非販賣云云；被告於原審則另以：當天上午
    丙○○打電話時並未提及購買海洛因之事，其於等候接送女兒上學外出突遭逮捕
    ，不曾與丙○○碰面進行交易海洛因等語置辯。
二、經查：
（一）被告於前揭時、地為警查獲時，經警在其身上扣得所攜帶之十四包白粉及分裝
      瓢一支；而該扣案之白粉，經送法務部調查局鑑驗結果，均含第一級毒品海洛
      因成分（驗餘共淨重二０．０六公克；包裝海洛因之包裝袋十四個，包裝重四
      ．七０公克），純度百分之二二．六，純質淨重四．五三公克，亦有法務部調
      查局九十年七月二十四日（９０）陸（一）字第九０一七四九０七號鑑定通知
      書在卷（九十年度偵字第一三九一四號偵查卷第十五頁）可資佐證。
（二）證人丙○○於警詢、原審、本院上訴審及本院調查時，依序結證稱：「警方於
      九十年六月二十一日三時三十五分許，在桃園市○○路、中山東路查獲我身上
      持有海洛因注射針筒乙支及含有海洛因液體棉花瓶子乙瓶」（九十年度偵字第
      一０二一三號偵查卷第八頁反面）、「我提供姓名甲○○．．．，並協助警方
      引出甲○○。（問：警方依據提供之線索在九十年六月二十一日七時在桃園縣
      龜山鄉○○○○○街口查獲甲○○身上持有毒品海洛因含袋重二四．五公克（
      毛重），是否販賣毒品之人？你是否有與他交易？）警方查獲甲○○是販賣毒
      品之人，．．．我是協助警方將甲○○引出。．．．我打甲○○行動電話00
      00000000，稱我朋友需要毒品一萬元海洛因，甲○○叫我到桃園縣龜
      山鄉○○路與民生街口等待，他會拿海洛因與我進行交易，於二十一日七時甲○○就被警方逮捕，並查獲海洛因二四．五公克。．．．我願意指認甲○○是
      販賣毒品之人，並準備與我進行交易」（同上偵查卷第十頁至第十二頁反面）
      ；「我認識被告，我們以前是同學關係，我與他沒有恩怨，八十八、八十九年
      間我有施用海洛因的習慣，．．．，今年六月二十一日凌晨三點三十五分我先
      在桃園市○○路跟中山東路口被警察查獲，當時的海洛因我是跟阿土買的，我
      不知道他的真實姓名，．．．，阿土不是被告。我後來有配合警方逮捕被告，
      我是以向被告買一萬元海洛因的藉口，約被告在九十年六月二十一日上午七點
      在桃園市○○路及民生街口碰面交易，後來被告當天有來，當天上午我也跟警
      方一起去現場，當時是被告先到，我們比較晚到，警方一到就馬上抓被告，我
      跟被告還沒有交易，被告被抓時身上有搜出十四包海洛因、分裝瓢一支，這些
      都是被告的，當時配合警方查緝被告，是因為我電話簿上有被告的名字，我當
      時不知道被告有在賣海洛因，我也沒有跟被告買過海洛因，因為我知道他有在
      施用海洛因，我沒有跟被告一起施用海洛因，在被告被抓前我只有跟被告見過
      二次面」（原審卷第二五頁）；「有在車上打電話給被告，向他說要買一萬元
      海洛因。他說他那邊有海洛因，．．．，我們約在龜山鄉○○路巨蛋體育場附
      近見面。十九通電話都是在約見面的地點，見面地點一直變換。全部十九通電
      話都是在車上打的，．．．我打電話時，警員都在旁邊」（本院上訴審卷第一
      ０二頁至第一０三頁）；「那天我是半夜三點多時在路上被警臨檢查獲，作筆
      錄完後，我向警察提出條件交換，我問警察我是否可以交人出來，是否可以放
      我走，警察說那你帶我去抓抓看，我先帶警察到中壢去抓一位賣毒品的叫『建
      安』，沒有抓到，在回程路途上，警察翻閱我的電話簿，逐一問上面的名字說
      這個是否有在吃藥，問到甲○○時，我就說有在吃藥，警察要我打電話約他出
      來，叫我向他購買毒品，我在電話中告訴甲○○說我毒癮在發作，很難受，我
      想向他買毒品，甲○○說他沒有在賣毒品，就把電話掛掉，我就一直打電話給
      他，總共打了十幾通電話，在最後甲○○才說若我真的很難受，他可以拿少許
      的毒品給我止癮，不需要錢，我就和甲○○約地點，先是在龜山陸橋底下，他
      說那裏人太多，改在他家巷口，結果警察就在他家巷口把他抓到。．．．（問
      ：你在警訊時講：你打電話給甲○○時是說，你的朋友要毒品海洛因一萬元？
      ）我在電話中是有講到要用錢向他買，但他說他沒有在賣，是我電話打到最後
      他才說拿少許給我止癮。（問：你在原審時講：你們以前是同學，你是用要向
      他買一萬元的藉口約他出來，還沒有交易時，他就被抓到，身上有十四包海洛
      因．．．，對嗎？）海洛因是甲○○的，這樣講無誤」（本院九十二年四月九
      日訊問筆錄）等各語，均直指確有撥打電話欲向被告購買一萬元海洛因及約定
      與變更見面地點情事不移。
（三）證人即承辦本案之桃園縣警察局桃園分局武陵派出所警員乙○○於原審、本院
      上訴審及本院調查時，先後到庭結證稱：「我是現場承辦警員之一，當時是丙○○先被查獲，陳跟我供稱被告有另案被通緝，但沒有說毒品是跟被告買的，
      陳在我們派出所打行動電話給被告，說要以一萬元代價買海洛因，是陳自己決
      定要以買毒品藉口跟被告聯絡，後來被告有同意跟陳碰面，他們一開始約在龜
      山陸橋旁碰面，我們有帶陳出去，可是過程中被告一直更改碰面地點，最後才
      約在民生路及三民路口碰面，我們到現場時，陳有指認被告已經在現場，我們
      就直接過去盤問他，我們先查對他的身分，並在他的口袋香煙盒上查獲海洛因
      及分裝瓢一支，．．．被告在被抓時，沒有承認販賣毒品，他說他在等他女兒
      ，可是現場只有被告一人在場」（原審卷第八五頁至第八六頁）；「丙○○有
      無在派出所打電話的事我不知道。是丙○○另犯毒品案件被查獲，主動說被告
      另案通緝，且已經跟被告說好要買一萬元海洛因，我們才帶丙○○到約定的現
      場。在車上，是先約在龜山分局的路橋旁邊，後來改到被查獲的地點。．．．
      丙○○是徐坤成成先抓到，是徐坤成告訴我說丙○○在派出所有打電話給被告
      ，要跟被告買一萬元的毒品。丙○○打電話時，我不在身邊，是徐坤成在他旁
      邊」（本院上訴審卷第八五頁至第八六頁）；「丙○○是在我們抓到甲○○的
      前一天被徐坤成警員抓到的，抓到後一直到隔天凌晨，丙○○告訴我們願意提
      供線索，當天早上我們三位同事，丙○○先帶我們到中壢市去查看一個人，名
      字我忘了，當時丙○○有在車上，到現場時有一部紅色車子，我們警車開到那
      部紅色車前面，徐坤成突然想到那部紅色車是我們桃園分局前幾天要查扣的車
      子，因車主通緝，我們下車要去攔那部車，那部車子快速倒車跑掉了，後來我
      們就追丟了，我們就把丙○○帶回派出所，他說又要提供一個名字讓我查是否
      有在通緝，他即提供甲○○的名字，我們用電腦查詢，剛好有一位與他說的年
      紀相符通緝，徐坤成告訴我說之前甲○○在派出所打電話說要用一萬元向甲○○買海洛因，我們三人就帶著丙○○在車上，一開始約在龜山陸橋旁，甲○○
      又打電話說他到了沒有看到丙○○，又約在體育館的對面，就是查獲地點，我
      們請丙○○在車上，由徐坤成警察先下車，我再跟著下去，徐坤成問：你是甲○○嗎？在我們下車時，有部箱型車停在甲○○的前面，我不知道甲○○是否
      有看到我們下車，甲○○就走到那部箱型車的後面，我們問他是否是甲○○，
      他也嚇了一跳，我們在他的身上有查到十四包毒品，我們問他為何會在那裏出
      現？他說是要等他女兒上課，那時是早上六、七點時，他都沒有承認他是在賣
      毒品」（本院九十二年四月九日訊問筆錄）；另一承辦警員即證人徐坤成亦於
      本院上訴審調查時結證稱：「丙○○吸食海洛因是我與同事蔡金生查獲的。．
      ．．我們依據丙○○提供販賣的線索，到中壢去查，但人已經跑了。後來丙○○又向我們說知道被告被通緝，在回派出所的途中，在車上丙○○以行動電話
      與被告聯洛，說要約被告出來跟他買一萬元的海洛因，通話內容也談到見面的
      地點。先約在萬壽橋下，沒發現被告又聯絡更改地點。在車上電話聯繫非常頻
      繁，都是講變更地點的事。丙○○在車上確實有向被告說要買一萬元的海洛因
      ，被告有同意，後來多次變更後最後在三民路與民生路口才逮捕被告。．．．
      我有聽到丙○○講的話，有聽到丙○○開口向被告買海洛因，且聽到丙○○說
      被告有同意，至於被告答話內容因為是行動電話，所以沒有聽到」（本院上訴
      審卷第一０九頁至第一一０頁）等語。就丙○○究係在派出所或車上撥打行動
      電話與被告聯絡乙節，證人乙○○初稱係在派出所，嗣改稱其於丙○○撥打電
      話時並不在場，乃聽同事徐坤成告知一節，略有不符，惟觀諸證人丙○○及徐
      坤成二人均證稱乃在車上撥打電話，互核一致，且證人乙○○既未親見丙○○
      撥打電話，自應認證人丙○○及徐坤成所證述之情為可信。而證人徐坤成上開
      證述，核與被告先後所供稱：「丙○○有打十九通電話給我，第一通電話就說
      他朋友要買一萬元的海洛因」、「第一通到十八通電話丙○○都說他朋友要買
      海洛因」、「電話中有談到變換見面地點，後來約在三民路與民生街口見面被
      抓」（本院上訴審卷第四０頁至第四二頁）；「丙○○打了十九通電話給我，
      一開始是說他的朋友要購買毒品，請我幫忙，每一通電話大概都是說有朋友要
      購買毒品請我幫忙，最後一通他說他毒癮發作，現在很難受，我就答應他」（
      本院九十二年三月二十六日訊問筆錄）等語，均相符合，應堪採憑。
（四）證人丙○○於右揭時、地所撥打之0000000000號行動電話，經被告
      供承確係由其所使用，且依卷附由和信電訊股份有限公司所提供上開行動電話
      通聯紀錄之記載（九十年度偵字第一０二一三號偵查卷第六一頁反面），九十
      年六月二十一日自五時五十六分四十九秒起至七時十二分十九秒止，確有十九
      次之相互通聯紀錄，堪徵丙○○有撥打電話欲向被告購買一萬元海洛因及約定
      與多次變更見面地點，被告依約往赴，為警當場逮捕，並扣得海洛因十四包及
      分裝瓢一支等情非虛。
（五）綜上所述，前開證人所為不利於被告之證述（即被告依約攜帶海洛因欲販賣交
      付丙○○），復有自被告身上扣得之海洛因十四包資為補強，自得採為對被告
      論罪之依據。被告辯稱係欲無償轉讓（交付）海洛因予丙○○解毒癮，及因等
      候接送女兒上學始在上址為警逮捕云云，均無非飾卸之詞，不足採信。
三、查販賣毒品係屬違法行為，非可公然為之，亦無公定之價格，不論如何包裝，均
    可任意分裝增減份量，而每次買賣之價量，亦隨時依雙方之關係深淺、資力、需
    求之數量及對行情之認知、來源是否充裕、販賣者是否渴求資金、查緝是否嚴緊
    、購買者被查獲時供述購買對象之可能性之風險評估等，因而異其標準並機動調
    整，非可一概而論。販賣之人從價差或量差中牟利方式雖異，其意圖營利之非法
    販賣行為則一。依被告所供，上開扣案之海洛因十四包係以五萬元所購得，而一
    萬元得以購買扣案之十四包中「大約一包再多一點」（本院上訴審卷第四０頁、
    第四四頁）。依此計算，被告就扣案之海洛因如全數賣出，所得之價金將遠逾其
    買入時之價金五萬元，其中「十四包中大約一包再多一點」之量，賣價為一萬元
    ，被告顯具有營利之意圖，灼然甚明。且被告攜帶十四包海洛因赴約，依其與丙○○約定交易如前述之數量及價格，則扣案之分裝瓢一支應係被告作為分裝所欲
    出售之海洛因所用，亦堪認定。被告雖係受丙○○之電話要約而承諾攜帶海洛因
    至約定時、地見面，依被告與丙○○間頻繁之電話通聯及被告多次更換見面地點
    之情以觀，足見被告早存戒心，意在規避員警查獲，適足以印證被告於與丙○○
    在電話中約定時，即有交易毒品之販賣意圖，尚非全因司法警察之設計教唆。被
    告所辯並無販賣海洛因予丙○○之犯意，乃遭設計云云，委無足採。查被告原即
    有施用海洛因惡習，依卷存證據資料尚乏被告於購入之初即係本於營利意圖之積
    極證據（被告始終供稱買得海洛因之目的係供己施用），依罪疑唯輕原則，此部
    分應為被告有利之認定。本件事證明確，被告之犯行洵堪認定。
四、按海洛因為毒品危害防制條例第二條第二項第一款所規定之第一級毒品。偽稱欲
    購買毒品，雖無實際購毒之真意，惟出賣人既有販毒之犯意，且依約攜帶毒品前
    往交付，即已著手實施販毒之行為，因買受人原無買受毒品之意思，其虛與出賣
    人買賣毒品，意在協助員警辦案，以求人贓俱獲，且因員警在旁伺機逮捕，事實
    上其二人無法完成買賣毒品之行為，應僅論以販賣毒品未遂罪（參照最高法院八
    十五年度第四次刑事庭會議決議）。核被告之所為，係犯毒品危害防制條例第四
    條第五項、第一項之販賣第一級毒品未遂罪（起訴書漏引未遂部分法條）。被告
    持有海洛因之低度行為，為販賣海洛因未遂之高度行為所吸收，不另論罪。被告
    已著手於犯罪之實行而不遂，為未遂犯，依刑法第二十六條前段規定，按既遂犯
    之刑減輕之。
五、原審對被告予以論罪、科刑，固非無見；惟原判決未究及被告已著手於販賣毒品
    行為之實施，乃變更檢察官起訴法條，論處被告意圖販賣而持有第一級毒品罪刑
    ，尚有未洽。被告提起上訴意旨猶執前詞，空言否認犯罪，雖無足取，然原判決
    既有如上之可議，即屬無可維持，應由本院予以撤銷改判。爰審酌被告因貪圖利
    益，罔顧他人之身心健康，販毒行為具有嚴重之反社會性，及其品行、犯罪之動
    機、方法、所造成之損害及尚未有利得暨犯後態度等一切情狀，量處如主文第二
    項所示之刑。
六、扣案之上開海洛因十四包（驗餘共淨重二０．０六公克），為查獲之毒品，雖僅
    其中之「一包再多一點」係被告意欲販賣予丙○○之用，惟起訴書已敘明應依法
    沒收，應認檢察官已聲請沒收，為避免司法資源之浪費，依毒品危害防制條例第
    十八條第一項前段規定，宣告沒收銷燬之（最高法院九十一年度台非字第六七號
    判決意旨參照）；扣案之包裝上開海洛因之包裝袋十四個（包裝重四．七０公克
    ），為毒品之外包裝，係用於包裹毒品，防止其裸露、潮濕，便於攜帶運送；及
    分裝瓢一支，均屬供本件販賣毒品海洛因所用之物，且據被告陳明為其所有，應
    依同條例第十九條第一項規定宣告沒收。至另扣案之注射針筒七支、針頭十四支
    及美娜水二瓶，均係被告所有供施用海洛因所用之物，與本案犯罪無直接關涉，
    自不得併為沒收之諭知，附此敘明。
七、公訴意旨另以：被告意圖營利並基於概括之犯意，於八十八年九月間至八十九年
    一月三日上午十一時許，在桃園縣龜山鄉○○路八四巷四號之住處等地，以每小
    包三千元至一萬元不等之代價，連續多次販賣海洛因予楊綠村（另案偵查）施用
    ，因認被告此部分另涉有販賣第一級毒品罪嫌。
八、按毒品危害防制條例第十七條規定犯該條例第四條第一項至第三項、第五條第一
    項至第三項、第六條第一項至第三項、第七條第一項至第三項、第八條第一項至
    第三項、第十條或第十一條第一項、第二項之罪，供出毒品來源，因而破獲者，
    得減輕其刑。則販賣、轉讓、施用或持有毒品之人，如供出毒品之來源因而破獲
    者，既得邀減輕其刑之寬典，為擔保其所為不利於其他被告之陳述（即毒品來自
    其他共同被告之陳述）之真實性，應有足以令人確信其陳述為真實之補強證據，
    始能據以為其他被告論罪之依據。卷查，楊綠村固指稱被告多次販賣海洛因供其
    施用，惟非但為被告所堅詞否認，且被告於八十九年一月二十一日經警持搜索票
    在其桃園縣龜山鄉○○路八四巷四號住處搜索結果，僅扣得分裝夾鏈袋乙包及小
    湯匙二支等物，並未扣得其他可供販賣用之海洛因等物，被告雖有上開論罪、科
    刑之於九十年六月二十一日販賣海洛因未遂情事，惟與公訴意旨所指自八十八年
    九月間起至八十九年一月三日販賣海洛因之行為，時間相距達一年五月至一年九
    月之遙，並無必然之關連，難僅憑八十九年一月二十一日所查扣之物，及被告於
    九十年六月二十一日之犯行，援為楊綠村指稱被告有此部分犯罪事實之補強證據
    。此外，本院復查無其他積極證據足資證明被告有此部分犯行，自屬不能證明其
    犯罪，因公訴人認與前揭起訴判罪部分，有連續犯之裁判上一罪關係，爰不另為
    無罪之諭知。
據上論斷，應依刑事訴訟法第三百六十九條第一項前段、第三百六十四條、第二百九
十九條第一項前段，毒品危害防制條例第四條第五項、第一項、第十八條第一項前段
、第十九條第一項，刑法第十一條、第二十六條前段，判決如主文。
本案經檢察官張文政到庭執行職務
中    華    民    國      九十二      年      五      月      二十      日
                              臺灣高等法院刑事第六庭
                                  審判長法  官  陳  春  秋
                                        法  官  洪  英  花
                                        法  官  王  麗  莉
右正本證明與原本無異。
如不服本判決，應於收受送達後十日內向本院提出上訴書狀，其未敘述上訴之理由者
並得於提起上訴後十日內向本院補提理由書（均須按他造當事人之人數附繕本）。
                                        書記官  蘇  秋  
中    華    民    國      九十二      年      五      月      二十      日
附錄本案論罪科刑法條全文
毒品危害防制條例第四條第一項、第五項
製造、運輸、販賣第一級毒品者，處死刑或無期徒刑；處無期徒刑者，得併科新臺幣
一千萬元以下罰金。
前四項之未遂犯罰之。


司法院資訊處製作；財團法人民間司法改革基金會備份。
